【裁判字號】    91,訴,2559
【裁判日期】    920918
【裁判案由】    新型專利舉發
【裁判全文】
臺北高等行政法院判決                            九十一年度訴字第二五五九號
                              .
    原      告  甲○○
    訴訟代理人  徐豐益律師
    被      告  經濟部智慧財產局
    代  表  人  蔡練生（局長）住同右
    訴訟代理人  丙○○
                丁○○
    參  加  人  乙○○
右當事人間因新型專利舉發事件，原告不服經濟部中華民國九十一年五月十三日經訴
字第０九一０六一一０三六０號訴願決定，提起行政訴訟，並經本院裁定命參加人獨
立參加被告之訴訟。本院判決如左：
    主  文
原告之訴駁回。
訴訟費用由原告負擔。
    事  實
一、事實概要：緣參加人前於民國（下同）八十三年七月十二日以「瓦斯與汽油兩用
    燃料車用之轉換裝置」向前被告之前身經濟部中央標準局申請新型專利，經該局
    編為第00000000號審查，准予專利（下稱系爭案），並於公告期滿後，
    發給新型第九九二Ｏ三號專利證書。嗣原告以其有違系爭專利核准審定時專利法
    第九十八條第一項第一款及第二項規定，檢具舉發證據二為八十年十一月間由聯
    運汽車工業股份有限公司（下稱聯運公司）製作之「FCV-GP01汽油／瓦斯切換閥
    」圖面影本（下稱引證一）；舉發證據三為聶世何之身分證及其所出具之證明書
    、勞工保險卡影本（下稱引證二）；舉發證據四為台灣高雄地方法院八十九年度
    易字第一一五九號刑事判決影本（下稱引證三）；舉發證據五為經濟部八十六年
    八月二十一日經（八六）訴字第八六六Ｏ九三九五號訴願決定書（下稱引證四）
    ；舉發證據六為八十七年偵字第一八五四九號專利案訊問筆錄影本（下稱引證五
    ）；舉發證據七為引證一與系爭案比對圖（下稱引證六）；舉發證據八為原告委
    託金屬工業研究發展中心鑑定引證一之「汽油／瓦斯切換閥」（型號FCV-GP01）
    ）與引證三、五所述遭扣案之「汽油／瓦斯切換閥」之報告書影本（下稱引證七
    ），對之提起舉發。案經被告審查，於九十一年一月十五日以（九一）智專三（
    三）Ｏ五Ｏ五一字第Ｚ0000000000號專利舉發審定書為舉發不成立之
    處分。原告不服，提起訴願，經遭駁回，遂向本院提起本件行政訴訟。
二、兩造聲明：
  (一)原告聲明求為判決：
  1.訴願決定及原處分均撤銷。
  2.被告應為舉發成立之處分。
  (二)被告及參加人聲明求為判決：駁回原告之訴。
三、兩造之爭點：
    引證案是否足以證明系爭案不具新穎性及進步性？
甲、原告主張之理由：
一、專利法第九十八條第一項第一款規定，申請前已見於刊物或已公開使用者，不具
    新穎性。所謂已公開使用者，應可區分為對不特定人公開與對特定人公開兩種情
    形，特定人如為新型專利申請者，對該特定人公開，應已符合上述已公開使用者
    之規定。本件舉發申請書引證一「FCV-GPOl汽油／瓦斯切換閥」圖面影本一式四
    份，原告據此圖面加上其他相關資料，如能證明系爭案申請前，上述圖面與內容
    已對系爭案申請人即參加人公開，對此新型專利申請人之特定人公開，應已符合
    該條款已公開者之規定。參加人承認系爭案申請前，曾在原告處對原告依上述引
    證一製作之成品提出改進意見，有台灣高雄地方法院檢察署八十七年度偵字第一
    八五四九號違反專利法案件於八十七年十月二十一日訊問筆錄，如下之陳述，辯
    護人：「告訴人（即系爭案參加人）剛說，他曾向被告（即本件原告）表示，如
    果要做此產品，真空唧管要加大，但被告公司沒有聽其建議。這表示告訴人對被
    告產品的研發過程有清楚，並提供意見。」檢察官問：「有無向被告公司建議唧
    管應加大？」告訴人答：「不是，我是建議，混合器應加高，但對方並沒有這麼
    做。」告訴代理人陳稱：「請訊問告訴人此為何時之事。」經檢察官訊問後，告
    訴人答：「八十三年六、七月的事，當時已申請，但尚未核准。」辯護人再請檢
    察官訊問告訴人在八十三年是否就已知道被告就已研發此同類型產品時。告訴人
    答稱：「是。」基上訊問筆錄內容足以證明上述引證一於參加人提出申請前，已
    對參加人公開。就上述原告研發在先，參加人事後參與部份研發工作，等原告實
    際樣品製作出來後，參加人亦提供改進意見之事證，本件參加人於舉發申請與提
    起訴願時在在主張與舉證，足證系爭案之申請，應係原告對參加人公開引證一內
    容後所為之申請。系爭案應不具新穎性。
二、同前述偵查案於八十七年七月七日訊問筆錄中，原告指稱，參加人抄襲原告的產
    品時，參加人陳稱：「我是針對明聰產品的缺點去研究的。」而本件舉發申請書
    所附引證七，系爭案特性與引證一圖面在結構與功能上，兩者為實質均等物。且
    系爭案標示一個活塞環，與引證一標示兩個活塞環這點而言，證之活塞做動原理
    ，兩個活塞環始足以避免活塞環與真空唧管內壁不當磨擦而為實用之活塞；相反
    的，只有一個活塞環之活塞，一經使用很快就會失去活塞環與真空唧管密合之功
    能，佐之一般實際使用之活塞環皆設計雙活塞環即明。就此而言，系爭案對引證
    一而言非但無進步性可言，而因為忽略機械特性，充其量僅是增加缺點之抄襲罷
    了，何進步性之有。
三、綜前所述，系爭案因不具新穎性與進步性，經原告舉發後，系爭案應予撤銷，原
    處分與原訴願決定，與專利法第九十八條第一項第一款與第二項規定不無違誤。
    故請求判決准如訴之聲明，以維權益。
乙、被告主張之理由：
一、起訴理由稱：系爭案之申請，應係原告對參加人公開引證一內容後所為之申請，
    不具新穎性。系爭案特性與引證一圖面在結構與功能上，兩者為實質均等物，對
    引證一而言無進步性云云。經查引證一雖載有聯運公司於八十年十一月間所繪製
    之日期，然因其係私人公司之內部流通文件，而該繪製日期並非專利法上所稱之
    公開日期，亦非不特定第三人可取得而知悉其內容者，在無其他證據資料可資佐
    證下，尚無法證明其公開日期為何，自不具證據力。另引證二之證明書係私人所
    開具，其證據力已顯薄弱，估不論其所述內容是否屬實，由其內容所示亦僅能證
    明聯運公司之「汽油／瓦斯切換閥（FCV-GP01）」圖面係聶世何任職於聯運公司
    期間所繪製，亦尚無法證明引證一於系爭案八十三年七月十二日申請前即已公開
    。另引證三判決書已載明：「其係根據財團法人中華工商研究所之鑑定結果認被
    告（即本案原告）被查扣之真空閥成品一個及半成品二十個已侵害關係人乙○○
    （即本案參加人）第00000000號（證書號為第九九二○三號）新型專利
    權，並同時述明被查扣之真空閥成品一個及半成品二十個並非根據被告所提之八
    十年間研發的試作圖（即引證一）製作而成，故被告請求鑑定被扣案之真空閥與
    試作圖所表現之原理是否相同部分，委無必要」等語，此即為引證三判決書未對
    引證一與系爭專利進行實體審酌之理由，絕非原告所稱該判決書既未對引證一有
    質疑，當然即肯定引證一可證明系爭專利有違新穎性及進步性要件。又引證四之
    經濟部訴願決定書原告僅係將其用以說明個案證據能力之認定，尚非與系爭專利
    實體技術有關；又引證五之訊問筆錄上雖載有參加人所言「我是針對明聰產品的
    缺失去研究的」等語，惟此亦尚難即認系爭專利有違新型專利之新穎性及進步性
    要件。又引證一不具證據力已如前述，則引證六之系爭專利與引證一之比對圖自
    可無庸審究；又引證七根據原告於舉發理由書第九頁第五行所述，其係引證三刑
    事判決中經扣案之真空閥成品與引證一之鑑定報告，則因引證一不具證據力已如
    前述，且引證三刑事判中所述之扣案真空閥成品亦非本案之引證資料，則引證七
    自亦無法證明系爭專利有違新型專利之新穎性及進步性要件，所訴無理由。
二、綜上所述，被告原處分並無違法，請駁回原告之訴。
丙、參加人主張之理由：
一、查第二代真空閥式瓦斯及汽油兩用之燃料車用轉換裝置係參加人所研發，並於八
    十三年七月十二日向被告之前身經濟部中央標準局申請，取得新型第０九九二０
    三號瓦斯與汽油兩用燃料車用之轉換裝置專利，原告非經參加人之同意，擅自製
    造銷售，違反專利法之規定，經參加人告訴，業經檢察官起訴，法院判決原告有
    罪在案，此有台灣高雄地方法院檢察署檢察官起訴書（八十八年度偵緝字第一０
    八五號）。台灣高雄地方法院刑事判決（八十九年度易字第一一五九號）可證，
    嗣後雖因專利法第一百二十五條修正除罪化，經台灣高等法院高雄分院八十九年
    度上易字第一九四０號刑事判決，諭知免訴，但原告侵權行為仍堪認定。
二、舉發理由固以引證案試作圖意欲指摘本案不具創作性及新穎性，惟查：
  (一)其證物式作圖乃私文書，依最高法院四十一年台上字第九七一號判例，此證物試
    作圖應無證據能力。
  (二)證物為私文書，出具人與舉發人之公司亦有主僕之共同利益關係，依前揭最高法
    院判例或依經驗法則，均無可採。
  (三)證物與並未就證物是否真有所置啄，不能用以證明證物之試作圖為真。
  (四)證物之試作圖係供製造人公司內部試產之用，並無「公開」使用之事實，且由證
    物判決理由所載，舉發人亦已自承依該試作圖試作之物品已為失敗且未銷售，足
    證證物試作圖或依其試作之物均未公開，因此證物試作圖縱係為真，亦無主張本
    案有違專利法第九十八條第一項第一款或同條第二項之證明力。
    理  由
壹、程序方面：
    本件被告之代表人原為陳明邦，九十一年九月九日變更為蔡練生，茲由其具狀聲
    明承受訴訟，核無不合，應予准許，先為明。
貳、實體方面：
一、按凡對物品之形狀、構造或裝置之創作或改良，而可供產業上利用者，得依法取
    得新型專利，為系爭專利核准審定時專利法第九十七條暨第九十八條第一項所規
    定。又獲准專利之新型，任何人認有違反上開專利法第九十七條至第九十九條之
    規定，應撤銷其新型專利權者，依同法第一百零五條準用第七十二條第一項規定
    ，得附具證據向專利專責機關舉發之；從而系爭專利有無應撤銷其新型專利權之
    情事，依法應由舉發人附具證據供專利專責機關即被告審查，如舉發人所主張之
    事實及證據，經專利專責機關調查結果認不足以證明系爭專利有違專利法之規定
    ，又無依職權補充調查之必要時，自應為舉發不成立之處分。
二、本件系爭第00000000號「瓦斯與汽油兩用燃料車用之轉換裝置」新型專
    利舉發案，原告所提之舉發證據二為八十年十一月間由聯運公司製作之「
    FCV-GP01 汽油／瓦斯切換閥」圖面影本（即引證一）；舉發證據三為聶世何之
    身分證及其所出具之證明書、勞工保險卡影本（即引證二）；舉發證據四為台灣
    高雄地方法院八十九年度易字第一一五九號刑事判決影本（即引證三）；舉發證
    據五為經濟部八十六年八月二十一日經（八六）訴字第八六六Ｏ九三九五號訴願
    決定書（即引證四）；舉發證據六為八十七年偵字第一八五四九號專利案訊問筆
    錄影本（即引證五）；舉發證據七為引證一與系爭案比對圖（即引證六）；舉發
    證據八為原告委託金屬工業研究發展中心鑑定引證一之「汽油／瓦斯切換閥」（
    型號FCV-GP01）與引證三、五所述遭扣案之「汽油／瓦斯切換閥」之報告書影本
    （即引證七）。被告以引證一為私人公司內部流通文件，且無公開日期，非不特
    定第三人可取得而知悉其內容，顯非屬刊物，自不具證據力；引證三判決書未就
    引證一有所鑑定或調查；引證四係審查觀念之提示，非與系爭案有關之技術比對
    ；引證五訊問筆錄第十二頁雖載有參加人所言「我是針對明聰產品的缺失去研究
    的」一節，惟尚難以此證明參加人所稱明聰產品即為引證一之試作品，縱使系爭
    案係針對引證一之試作品的缺失改良，亦未違反專利法有關新型專利新穎性及進
    步性規定，自難證明系爭案不具新穎性及進步性；引證六係引證一與系爭案之比
    對圖式，引證七係引證三、五中所述遭扣案之「汽車／瓦斯切換閥」與引證一之
    鑑定報告，因引證一不具證據力，故引證六、七亦難證明系爭案不具新穎性及進
    步性，故系爭案應未違反系爭專利核准時專利法第九十八條第一項第一款及第二
    項規定，乃為舉發不成立之處分。原告不服，循序提起訴願及行政訴訟，主張引
    證一藉由製圖日期可知，至少該切換閥業於八十年十一月中旬為聯運公司所研發
    並繪製成製作的圖面，且該試作之圖式與系爭案的成品確屬雷同，即可明確得知
    系爭案即非首創；另引證一及二雖為私文書，但引證一於八十年十一月中旬即已
    存在，且系爭案創作人即參加人於與明聰公司合作時，經常至明聰公司討論技術
    問題，且由討論過程中即已得知引證一之圖式資料，故引證一就參加人而言，已
    屬公開資料；又引證三判決書既未對引證一有質疑，當然即肯定其為真，何需另
    為鑑定或調查，故引證一應可證明系爭案不具新穎性及進步性；又由引證六之比
    較圖可知，系爭案使用之活塞環僅有一個，防漏效果不佳，易造成漏氣現象，故
    系爭案應不具進步性；又從引證七之鑑定報告應可得知系爭案與引證一雖略有差
    異，然該差異僅為簡易之置換，不具功效增進云云。足見本件之爭點在於引證一
    於系爭案申請前是否已經公開而為習知之技術？如已公開而為習知之技術，始有
    比較系爭案與引證一之技術內容，以論究系爭案是否具有新穎性及進步性之必要
    。
三、本院查：
  (一)引證一雖載有聯運公司於八十年十一月間所繪製之日期，然因其係私人公司之內
    部流通文件，並非不特定第三人可取得而知悉其內容者，故該繪製日期並非專利
    法上所稱之公開日期，在無其他證據資料可資佐證下，尚無法證明其公開日期為
    何，自無從據以論證系爭案是否具有新穎性及進步性。
  (二)引證二之證明書係聶世何個人所開具，屬私文書，其證據力已顯薄弱，姑且不論
    其所述內容是否屬實，由其內容所示亦僅能證明引證一即聯運公司之「汽油／瓦
    斯切換閥 (FVC-GP01)」圖面係聶世何任職於聯運公司期間所繪製，亦尚無法證
    明引證一於系爭案八十三年七月十二日申請前即已公開。
  (三)引證三判決書已載明：其係根據財團法人中華工商研究所之鑑定結果認原告被查
    扣之真空閥成品一個及半成品二十個已侵害系爭參加人所有第00000000
    號（證書號為第九九二Ｏ三號）新型專利權，並同時述明被查扣之真空閥成品一
    個及半成品二十個並非根據原告所提之八十年間研發的試作圖（即引證一）製作
    而成，縱原告所提出之試作圖為真，且扣案真空閥所使用之原理與試作圖所表現
    之原理相同，亦僅證明原告於八十年間確有研發真空閥式混合器之行為，原告既
    未能先於參加人完成符合專利法要求之物品，並向主管機關申請取得新型專利，
    自不得僅以其曾有研發行為，而謂可不受參加人所取得新型專利之限制，故原告
    請求鑑定被扣案之真空閥與試作圖所表現之原理是否相同部份，委無必要等語，
    此即為引證三判決意旨未對引證一與系爭案進行實體比對審酌之理由，並非原告
    所稱該判決書既未對引證一有質疑，當然即肯定引證一可證明系爭案有違新穎性
    及進步性要件云云。
  (四)引證四之經濟部訴願決定書，原告僅係將其用以說明「影本倘屬真正且與待證事
    實有關，即難謂不具證據力」之觀念問題，尚非與系爭案實體技術有關。
  (五)引證五之刑案偵查筆錄上雖載有參加人所言「我是針對明聰產品的缺失去研究的
    」等語，原告於提起本件行政訴訟時補提刑案偵查筆錄上載有參加人所言「我是
    建議，混合器應加高，但對方並沒有這麼做等語」，參加人於本院審理時陳稱：
    「我是建議他要把真空閥加大、混合器加高，要裝我的真空閥比較好裝。他沒有
    照我的意思做」等語，惟此至多僅能證明參加人於申請系爭專利時已知悉原告實
    際負責之明聰工業股份有限公司亦有在從事瓦斯與汽油兩用燃料車用轉換裝置之
    研發，無法證明引證一於參加人申請系爭專利前已見於刊物或已公開使用，即難
    依據引證一論究系爭案是否有違新型專利之新穎性及進步性要件。又所謂已公開
    使用者，係指已對不特定人公開之情形而言，至於特定人如知悉創作內容而提出
    專利之申請者，乃依專利法第五條，誰為專利申請權人之問題，原告主張對特定
    人公開，應已符合專利法第九十八條第一項第一款「已公開使用者」之規定，容
    有誤會。
  (六)引證一既無從證明於系爭案申請前已經公開而為習知之技術，尚難據以論證系爭
    案是否具有新穎性及進步性，已如前述，則引證六之系爭案與引證一之比對圖自
    無庸審究。
  (七)引證七根據原告於舉發理由書第九頁第五行所述，其係引證三刑事判決中經扣案
    之真空閥成品與引證一之鑑定報告（金屬工業研究發展中心所為），則因引證一
    不具證據力已如前述，且引證三刑事判決中所述之扣案真空閥成品亦非本案之引
    證資料，足見引證七對於系爭案是否有違新型專利之新穎性及進步性要件，亦無
    證據價值可言。
四、綜上所述，引證一至七不足以證明系爭案有違專利法第九十八條第一項第一款及
    第二項規定，故本件被告所為舉發不成立之處分，洵無違誤，訴願決定予以維持
    ，亦無不合，原告起訴意旨，仍執前詞及個人主觀之見解，請求撤銷訴願決定及
    原處分，並命被告應為舉發成立之處分，為無理由，應予駁回。
據上論結，本件原告之訴為無理由，爰依行政訴訟法第九十八條第三項前段，判決如
主文。
中    華    民    國    九十二      年      九      月        十八      日
                                  臺北高等行政法院  第三庭
                                            審判長  法  官  姜素娥
                                                    法  官  陳國成
                                                    法  官  林文舟
右為正本係照原本作成。
如不服本判決，應於送達後二十日內，向本院提出上訴狀並表明上訴理由，如於本判
決宣示後送達前提起上訴者，應於判決送達後二十日內補提上訴理由書（須按他造人
數附繕本）。
中    華    民    國    九十二      年      九      月      十八        日
                                                    書記官  余淑芬


司法院資訊處製作；財團法人民間司法改革基金會備份。
